【裁判字號】    89,台上,4339
【裁判日期】    890720
【裁判案由】    偽造有價證券等罪
【裁判全文】
最高法院刑事判決                              八十九年度台上字第四三三九號
    上訴人  丙○○
    被  告  乙○○
            丁○○
            甲○○
右上訴人自訴被告等偽造有價證券等罪案件，不服台灣高等法院台中分院中華民國八
十七年三月二十六日第二審判決（八十七年度上訴字第二一八號，自訴案號：台灣台
中地方法院八十六年度自字第五七九號），提起上訴，本院判決如左：
    主  文
原判決撤銷，發回台灣高等法院台中分院。
    理  由
本件原判決以上訴人丙○○在第一審自訴意旨略稱：上訴人於民國八十四年二月十七
日前，係唐京建設股份有限公司（以下簡稱唐京公司）負責人，股東包括被告丁○○
、甲○○及鄭長德等人。八十四年十月十日因公司經營困難，被告乙○○同意接手上
訴人在唐京公司股份八千七百五十股，由乙○○交付新台幣（下同）五十萬元訂金，
並簽發八十五年三月十日到期之七百萬元、一千萬元本票各一紙交付上訴人，以為股
份讓與之價金，並約定於改組完成時，兌現本票。詎於八十四年十二月十二日完成改
組工作，乙○○竟拒絕支付票款，並於八十五年五月十六日，被告三人至上訴人家中
向配偶鄭秀爵以詳看本票為由，藉機在該本票上分別添加抬頭受款人為鄭秀爵及發票
人名義變更為唐京公司法定代理人乙○○；並另加註禁止背書轉讓字樣，致上訴人對
乙○○之本票債權不存在，且於八十五年八月二十六日，被告等在未召集股東會之情
形下，任意擅自變更唐京公司董監事及股東名冊，因認被告等涉有刑法第二百零一條
變造有價證券、第二百十條偽造文書及第三百三十九條第一項之詐欺取財罪嫌云云。
經審理結果，認不能證明被告等人犯罪，因而維持第一審諭知無罪之判決，固非無見
。
惟查：(一)原判決係以被告乙○○在上開二張本票上加填受款人為鄭秀爵及禁止背書轉
讓等字樣，係依上訴人配偶鄭秀爵之指示而為，主觀上認鄭秀爵已經執票人即上訴人
之授權，並無變造之故意，為其認為不能證明被告等人有變造犯行之主要憑據。然依
原判決之記載，被告乙○○係辯稱：因上訴人之配偶鄭秀爵為恐上訴人將上開本票持
向黑道集體以不當方法朋分或向他人舉債，遂通知伊等更改本票內容，伊係受鄭秀爵
之指示而為等語（見原判決第三頁理由二及第五頁理由五）。此項辯解如果可信，則
為限制執票人即上訴人流通上開本票，應係以上訴人為受款人並載明禁止背書轉讓即
可；被告乙○○何以竟將受款人載為鄭秀爵，復載明禁止背書轉讓，且將原發票人（
即被告乙○○）變更為唐京公司，致使上訴人完全喪失原得享有之票據上權利，並免
除被告乙○○本人之發票人責任﹖被告乙○○縱係依鄭秀爵之指示而為更改，惟此攸
關權利得喪之事項，其主觀上憑何認為鄭秀爵已經取得原執票人即上訴人之授權﹖凡
此均仍有疑義而欠明瞭。原審未詳加審究說明，遽予採信被告乙○○之辯解，而為被
告等人有利之判決，難謂無調查職責未盡及判決理由不備之違背法令。(二)原判決對於
上訴人自訴被告等人擅自變更唐京公司董監事及股東名冊部分，認為不能證明被告等
人犯罪，僅空泛說明：「被告乙○○既已於八十四年十二月十二日完成唐京公司之改
組，則其於其後之八十五年八月二十六日變更該公司之董監事名冊，尚難認被告乙○
○有偽造文書之犯意或事實」等語（見原判決第六頁，理由七第一至三行）。而對於
乙○○於八十五年八月二十六日變更該公司董監事及股東名冊之內容如何，及其有無
加以變更之合法權源等重要事項，均未置一詞加以論述說明，率行判決，亦有判決不
載理由之違誤。上訴意旨指摘原判決不當，非無理由，應認有發回更審之原因。
據上論結，應依刑事訴訟法第三百九十七條、第四百零一條，判決如主文。
中      華      民      國    八十九    年      七      月     二十     日
                              最高法院刑事第四庭
                                  審判長法官  黃  劍  青
                                        法官  劉  敬  一
                                        法官  林  增  福
                                        法官  楊  商  江
                                        法官  邵  燕  玲
      右正本證明與原本無異
                                              書  記  官
中      華      民      國    八十九    年      七      月    二十七    日


司法院資訊處製作；財團法人民間司法改革基金會備份。
